【裁判字號】    98,易,297
【裁判日期】    980424
【裁判案由】    重利
【裁判全文】
臺灣臺中地方法院刑事判決               98年度易字第297號
公  訴  人  臺灣臺中地方法院檢察署檢察官
被      告  乙○○
選任辯護人  劉榮滄律師
上列被告因重利案件，經檢察官提起公訴（97年度偵字第26620號
），本院判決如下：
    主    文
乙○○無罪。
    理    由
一、公訴意旨略以：被告乙○○於民國96年9月間，將其所有位
    於臺中市○區○○街168號4樓之房屋出租予被害人甲○○，
    詎乙○○竟於97年7月23日上午10時許，在被害人甲○○上
    開租處，趁其缺錢急迫之際，貸與新臺幣（下同）10,000元
    ，約定利息以1個月為1期，每期利息3,000元（相當於年利
    率360％），被告乙○○於扣除第1期利息3,000元及被害人
    甲○○欠繳之房租、水電費計4,250元後，交付現金2,750元
    予被害人甲○○，被害人甲○○則當場簽立借據1紙（未扣
    案）交予乙○○，嗣於同年8月22日，被告乙○○在復於被
    害人甲○○上開租處，向其收取第2期之利息3,000元，藉此
    取得與原本顯不相當之重利，因認被告乙○○涉犯刑法第34
    4條之重利罪嫌。
二、按犯罪事實應依證據認定之，無證據不得認定犯罪事實；不
    能證明被告犯罪者，應諭知無罪之判決，刑事訴訟法第154
    條第2 項、第301 條第1 項分別定有明文。次按認定不利於
    被告之事實，須依積極證據，苟積極證據不足為不利於被告
    事實之認定時，即應為有利於被告之認定，更不必有何有利
    之證據；認定犯罪事實所憑之證據，雖不以直接證據為限，
    間接證據亦包括在內，然而無論直接或間接證據，其為訴訟
    上之證明，須於通常一般之人均不致有所懷疑，而得確信為
    真實之程度者，始得據為有罪之認定，若其關於被告是否犯
    罪之證明未能達此程度，而有合理性懷疑之存在，致使無從
    形成有罪之確信，根據「罪證有疑，利於被告」之證據法則
    ，即不得遽為不利於被告之認定；再按告訴人之告訴，係以
    使被告受刑事訴追為目的，是其陳述是否與事實相符，仍應
    調查其他證據以資審認，最高法院分別著有30年上字第816
    號、76年臺上字第4986 號 、52年臺上字第1300號判例可資
    參照。再按無論直接證據或間接證據，其為訴訟上之證明，
    須於通常一般之人均不致有所懷疑，而得確信為真實之程度
    者，始得據為有罪之認定。又被告否認犯罪事實所持辯解縱
    使不能成立，除非有確實證據足以證明對於被告犯罪已無合
    理之懷疑外，不能遽為有罪之認定，最高法院著有92年度臺
    上字第2570號判決意旨可資參照。復告訴人之指訴，既係以
    使被告受有罪之判決為目的，從而，不得以告訴人之指訴作
    為認定被告犯罪事實之主要證據，仍應調查其他必要之證據
    ，以察與事實是否相符。被害人之陳述如無瑕疵，且就其他
    方面調查又與事實相符，固足採為科刑之基礎，倘其陳述尚
    有瑕疵，則在究明前，自難遽採為被告有罪之根據，最高法
    院亦著有61年台上字第3099號判例可資參照。
三、公訴人認被告乙○○涉有上開重利罪嫌，無非係以被告於警
    詢中及偵查中之供述、告訴人甲○○於警詢中之指訴及指認
    照片2張等資為論據。訊據被告固坦承有借款予告訴人，惟
    堅詞否認有何重利之犯行，辯稱：伊未向告訴人收取過利息
    ，是她欠伊2期的房租、水電費及第四台費用，還有向伊借
    的小額金錢，總計約10,000元，後來告訴人有還伊3,000 餘
    元，目前還欠伊6,000多元等詞。經查：
(一)、告訴人於本院審理中具結證述：當初被告借10,000元予伊
      付房租，伊後來陸陸續續有還約10,000元，當時被告沒有
      講清楚，伊以為這些錢是利息，伊還錢後被告沒有另外向
      伊討錢或收取利息，實際上被告並未向伊收取利息，…去
      年即97年7、8月間，因當時伊身上沒有錢且身體不舒服需
      要看醫生，被告於日興街168號的超商借伊10,000元，伊
      實拿6,000元，有扣除一期的房租4,000元，…伊當初警詢
      時因很緊張，所以才講出欠6,000元，及每期繳利息3,000
      元，共繳了2次利息等詞，且當時伊有向另一家借錢，伊
      所說的金錢及利息種種細節是另一家借錢的情形等情（見
      本院卷頁42反、43反、44），核與告訴人在警詢中指稱：
      伊當時不繳房租會被被告趕走，情急之下才會向被告借錢
      ，被告於97年7月23日10時許拿了10,000元，說伊欠他1個
      月的房租兼電費共4,250元，另扣掉3,000元的利息，被告
      就拿2,750元給伊，並要伊寫1張保管條及一張面額10,000
      元的本票給他，並要伊每個月的22日拿3,000元的利息給
      他，如果遲繳一天就要加收1,000元，利息計算方式為月
      息30分利，伊共繳了2次利息共6,000元等詞（見警卷頁5
      ），可知告訴人關於向被告借款之實拿金額及被告有無收
      受利息等情節之指訴前後不相符合，是告訴人於警詢中指
      述被告向其收取重利之詞是否屬實，尚非無疑。
(二)、再者，本院審酌被告與告訴人於97年11月中旬之電話通話
      錄音紀錄：「廖：妹仔，你好，你早上打電話給我房租要
      再還我多少？尤：現在剩4,500元，再給你500元，剩4,00
      0 元，廖：你講房租10,000元都還掉了。尤：是的，都還
      掉了…」等情，此有電話錄音光碟譯文1份附卷可稽，及
      告訴人於98年1月10日提出之和解書：「本人甲○○因當
      初手頭上有點問題才跟房東乙○○先生借錢，因房東乙○
      ○好心而才把錢借我，根本並沒有什麼利息的問題，那10
      ,  000元本人甲○○也用分期的方式慢慢還清…」之內容
      ，應認為被告與告訴人間上開10,000元之債務係房租及借
      款，且無利息之約定，及業已還清一情，尚屬真實，故本
      院尚難以告訴人上揭於警詢時有瑕疪之指訴，遽為有罪之
      依據。
(三)、據上，告訴人指稱之內容，有其瑕疪存在，而被告前開辯
      解雖非全可採信，但本件除告訴人上揭指訴外，尚無確實
      證據足以證明對於被告涉犯重利罪有合理之懷疑，自難遽
      為有罪之認定。此外，復查無其他積極證據可認被告確有
      公訴意旨所稱趁告訴人急迫之際貸予金錢、謀取重利之重
      利犯行，揆諸前揭法條及判例意旨，應諭知被告無罪之判
      決。
據上論斷，應依刑事訴訟法第301條第1項，判決如主文。
本案經檢察官王怡菁到庭執行職務。
中    華    民    國    98    年    4    月    24    日
                刑事第三庭  法  官  楊曉惠
以上正本證明與原本無異。
如不服本判決，應於收受送達後10日內向本院提出上訴書狀（應
敘述具體理由並附繕本）。
上訴書狀如未敘述理由，應於上訴期間屆滿後20日內補提理由書
於本院。
                            書記官  謝明倫
中    華    民    國    98    年    4    月    24    日


司法院資訊處製作；財團法人民間司法改革基金會備份。
